【裁判字號】    92,台上,4264
【裁判日期】    920807
【裁判案由】    偽造有價證券
【裁判全文】
最高法院刑事判決                              九十二年度台上字第四二六四號
    上  訴  人  甲○○
    選任辯護人  陳里己律師
                蔡淑媛律師
                歐陽志宏律師
右上訴人因偽造有價證券案件，不服台灣高等法院高雄分院中華民國九十年三月八日
第二審判決（八十九年度上訴字第一八０八號，起訴案號：台灣屏東地方法院檢察署
八十八年度偵字第七四八八號），提起上訴，本院判決如左：
    主  文
原判決撤銷，發回台灣高等法院高雄分院。
    理  由
本件原判決認定上訴人甲○○於民國八十六年七月二十日，在屏東縣屏東市莒園巷五
號住處，邀集告訴人謝美代等人加入其所召集之互助會，每會新台幣（下同）二萬元
，採外標制，每月二十日開標，竟意圖為自己不法之所有，冒用已於八十四年十二月
二十一日死亡之盧武雄名義參加一會，連會首總計二十七會。八十六年十二月二十日
第六次會時，上訴人即冒稱盧武雄以六千元得標，並意圖供行使之用，盜用盧武雄先
前留存由其保管之印章，偽造盧武雄名義簽發發票日八十六年十二月二十日，未載到
期日，金額二萬六千元之本票二十一紙，持之向告訴人等活會會員收取會款，致告訴
人等活會會員陷於錯誤，均交付會款各二萬元予上訴人，共計詐得四十二萬元。嗣於
八十七年八月間該互助會因故止會，告訴人即持盧武雄之本票按址找盧武雄索取票款
，因而發現上情等情。因而維持第一審論處上訴人意圖供行使之用，而偽造有價證券
罪刑之判決，駁回上訴人及檢察官在第二審之上訴，固非無見。
惟查：(一)、採為判決基礎之證據資料，必須經過調查程序，以顯出於審判庭者，始與
直接審理主義相符，否則其所踐行之訴訟程序，即難謂無違誤，又卷宗內之筆錄及其
他文書可為證據者，應向被告宣讀或告以要旨，此為刑事訴訟法第一百六十五條第一
項所明定。事實審法院自應踐行該項程序，使被告瞭解該等證據之內容及意旨，並為
充分之辯論，始得採取該等證據作為判決之依據，否則即有應於審判期日調查之證據
未予調查之違法。原判決認定上訴人有前揭犯行，係依憑告訴人於第一審審理中提出
上訴人簽發之本票一張、支票二張，上訴人於第一審審理中自承係其所簽發無訛，而
其上筆跡與偽造盧武雄本票上之筆跡相同（原判決第二頁第二十行至第三頁第三行）
，為其主要論據之一。然告訴人代理人於第一審八十九年七月十一日審理中，提出本
票三張主張係上訴人所簽發，並稱另影印後具狀呈報。第一審向上訴人提示本票三張
，並問上訴人有何意見？上訴人答稱：金額是伊寫的沒錯（第一審卷第九十七至九十
八頁）等語，則第一審向上訴人提示調查者是否為本票三張？而告訴人於八十九年七
月十二日，向第一審提出者則係上訴人名義之本票一張、支票二張（第一審卷第一０
二至一０五頁），第一審法院是否曾向上訴人提示調查上開本票一張、支票二張，使
上訴人就上情有辯解之機會，非無疑義。原判決對上情未詳予究明釐清，且其採為判
決基礎之上開證據資料，與卷附第一審筆錄所記載之內容不盡相符，已有未合。又卷
查原審訊問及審判筆錄等，亦無將上開卷證資料逐一提示予上訴人，並向上訴人宣讀
或告以要旨之記載。雖原審九十年二月二十二日審理筆錄中最後雖籠統載有「對偵訊
、原審、歷審審理及本院調查暨全部卷證有何意見（提示並告以要旨）」等語，然並
未具體載明其所提示之卷證或筆錄之種類及名稱，況上開證據資料是否經合法調查既
非無疑義，復未讓上訴人就上開證據資料有逐一辯論之機會。其所踐行之訴訟程序難
謂於法無違。(二)、有罪之判決書，對被告有利之證據不採納者，應說明其理由，為刑
事訴訟法第三百十條第二款所明定。故有罪判決書對於被告有利之證據，如不加採納
，必須說明其不予採納之理由，否則即難謂無判決不備理由之違誤。是事實審法院應
於審判期日就被告否認犯罪所為有利之辯解事項與證據，予以調查，而於有罪判決理
由內詳加論列，否則率行判決，即屬於法有違。上訴人否認有前揭犯行，辯稱：簡明
瑞曾經向梁開友請領工程款，並以該工程款繳交會款，足證簡明瑞是以盧武雄名義參
加前開互助會，其會款亦係由簡明瑞繳交，而盧武雄名義之本票與簡明瑞提交與梁開
友之請款單，其二者之字跡完全相同，足見盧武雄名義之本票確係簡明瑞所簽發等語
，並提出簡明瑞在上簽名之請款單影本二張為證（第一審卷第八十一至八十三頁），
而證人梁開友並就上訴人所辯上開各情證稱：盧武雄名義的會，簡明瑞邀伊一人一半
，伊說伊已跟一會而不要，請款單是簡明瑞向伊請款的等情（第一審卷第九十五至九
十八頁）。上訴人、梁開友上開辯解供述各情是否屬實，苟其等上開辯解供述各情係
屬事實，何以不能為有利上訴人之認定？原審就上訴人、梁開友上開辯解供述各情未
予調查釐清，復僅就梁開友供述：盧武雄伊不認識，系爭互助會伊有標取，會款伊有
拿到等語，說明何以不能為有利上訴人認定之理由（原判決第四頁第十一至十三行）
，而就上訴人、梁開友上開辯解供述各情，未說明何以不能為有利上訴人認定之理由
，其查證未盡且理由欠備，遽行判決，尚有未洽。上訴意旨指摘原判決不當，尚非全
無理由，應認有撤銷發回更審之原因。
據上論結，應依刑事訴訟法第三百九十七條、第四百零一條，判決如主文。
中      華      民      國    九十二    年      八      月      七      日
                              最高法院刑事第三庭
                                  審判長法官  董  明  霈
                                        法官  林  茂  雄
                                        法官  王  居  財
                                        法官  張  祺  祥
                                        法官  池  啟  明
      右正本證明與原本無異
                                              書  記  官
中      華      民      國    九十二    年      八      月     十三     日
                                                                      Ｑ


司法院資訊處製作；財團法人民間司法改革基金會備份。
